【裁判字號】    95,判,982
【裁判日期】    950629
【裁判案由】    綜合所得稅
【裁判全文】
最  高  行  政  法  院  判  決
                                     95年度判字第00982號
上  訴  人  甲○○○
被 上訴 人  財政部臺北市國稅局
代  表  人  張盛和
上列當事人間因綜合所得稅事件，上訴人對於中華民國94年1月1
4日臺北高等行政法院92年度訴字第4584號判決，提起上訴，本
院判決如下：
    主  文
上訴駁回。
上訴審訴訟費用由上訴人負擔。
    理  由
一、本件上訴人上訴主張：上訴人之配偶吳來金係和協化學股份
    有限公司（下稱和協公司）之股東，該公司利用民國85年度
    未分配盈餘轉增資經核備緩課股東所得稅，嗣因該項增資擴
    充生產設備計劃未如期取得完成證明，被上訴人初查以該次
    增資不符緩課規定，乃歸課上訴人之配偶吳來金86年營利所
    得新臺幣（下同）489,120元，核定綜合所得總額10,527,67
    2元，淨額8,521,672元，並追繳上訴人當年度綜合所得稅19
    5,648元及自87年4月1日起至91年12月31日止，按各該年度1
    月1日郵政儲金匯業局1年期定期存款利率，加計利息42,615
    元。上訴人不服，申請復查，未獲變更，提起訴願，亦遭駁
    回，遂提起行政訴訟，經原審法院以判決駁回，惟（一）本
    件被上訴人引為補徵稅款及利息之法律依據，為行為時促進
    產業升級條例（下稱促產條例）施行細則第47條第3項，然
    同樣給予租稅優惠之該條例第14條第2項定有補徵租稅之明
    文，同法第16條及第17條卻無該補徵之規定，是否為立法者
    當初之特別考量，甚有疑問，原判決對此亦未具備理由解釋
    為何兩者規定不同；且補徵租稅本身僅由行政機關由法規命
    令加以規範，有違授權明確性原則，故促產條例施行細則第
    47條第3項規定之內容逾越母法之授權範圍。（二）被上訴
    人追繳利息之法理應類推適用民法第233條之規定，亦即因
    可歸責於債務人之事由而生之給付遲延，債權人得請求依法
    定利率計算之遲延利息，並非如原判決所稱追繳利息是人民
    所享有之期限利益回復，故原判決顯為適用法規不當之違背
    法令。為此，訴請廢棄原判決，並撤銷訴願決定及原處分等
    語。
二、被上訴人為上訴答辯則以：按對於高等行政法院判決上訴，
    非以其違背法令為理由，不得為之，行政訴訟法第242條定
    有明文。又同法第243條第1項所謂判決不適用法規或適用不
    當者，係指原判決所適用之法規與該事件應適用之現行法規
    相違背，或與解釋判例牴觸者而言，至於法律見解上之歧異
    ，上訴人對之縱有爭執，要難謂為不適用法規或適用不當，
    而據為上訴之理由。又同法第243條第2項第6款所謂判決不
    備理由者，係指判決全然未記載理由，或雖有判決理由，但
    其所載理由不明瞭或不完備，不足使人知主文所由成立之依
    據而言；至於原審依確定之事實斟酌調查所得之心證理由，
    已詳明記載於判決書內，上訴人縱對之有所爭執，仍難謂判
    決不備理由，而據為上訴之理由。經查上訴意旨業經上訴人
    於原審主張，並經原判決敘明其不採之心證理由在案，上訴
    人仍執前詞反覆訴求，僅為其個人法律見解之歧異，揆諸前
    揭說明，要難謂原判決違背法令等詞置辯。
三、原審斟酌全辯論意旨及調查證據之結果，以：（一）促產條
    例施行細則係行政院依據促產條例第43條之授權所訂定之法
    規命令，該施行細則第47條第3項有關追繳股東所得稅並加
    徵利息之規定，與促產條例第16條規定之意旨相符，並無逾
    越母法（司法院釋字第480號解釋參照）。而該規定之意旨
    乃因股東於取得該未分配盈餘轉增資之股票股利時，其所得
    即已實現，惟該股票股利依促產條例第16條規定，暫先適用
    緩課之獎勵，嗣後公司倘未達成適用緩課之要件，則該增資
    股票股利因不符合緩課之規定，即須追繳其原受配股票股利
    之股東當年度所得稅。而此等股票股利若未緩課，該股東於
    取得年度原即應將股利併入當年度綜合所得稅報繳，嗣後因
    此緩課之停止條件未成就，緩課之獎勵措施即自始未發生效
    力。故促產條例施行細則第47條第3項所為加徵利息之規定
    ，乃為維護租稅公平、衡平股東所受期間利益之必然解釋，
    而非對人民自由權利所加之限制；況追繳利息並非處罰，而
    僅係基於衡平之角度，將股東原來享有「緩課稅捐」之優惠
    回復成一般情況，蓋上訴人早於87年度即應申報繳納該筆稅
    捐，現延至91年間始繳納，該期間人民享有緩課之期限利益
    ，即應以利息來回復，故此項規定乃係回復利益而非對原有
    利益之侵奪，取消優惠事由之構成要件已由法律授權之法規
    命令預為規範，故亦無信賴保護原則之適用。（二）上訴人
    之配偶吳來金所取得和協公司利用85年度未分配盈餘轉增資
    擴充機器設備所發行之股票後，該公司雖取得原臺灣省政府
    建設廳86年10月8日86建一字第972952號函准予核備在案，
    惟未依促產條例施行細則第38條及第41條規定期限檢齊文件
    取得完成證明，且被上訴人亦曾函請該公司依上開規定辦理
    ，而該公司卻未遵循，此有相關資料附卷可稽，並為上訴人
    所自認。是以該未分配盈餘轉增資擴充機器設備所發行之股
    票即不符緩課股東所得稅之規定，其所得之歸屬年度應以實
    際取得日期為準，即系爭股票股利發放年度（86年度）為其
    所得實現年度，因該公司截至90年6月底尚有6,797,049股屬
    於86年盈餘配股未移轉，被上訴人遂依該公司90年6月30日
    提供之各股東緩課股票持有股數面額，歸課換算吳來金其股
    票股利為489,120元（86年9月26日緩課盈餘增資，股票號碼
    ：86ND-0000000~0000000，吳來金87年5月5日領回48,000股
    ；NX-0000000，領回912股，計領回48,912股），追繳上訴
    人當年度綜合所得稅，發單補徵稅額195,648元，並加計利
    息42,615元（計算式：195,648×﹝5.95%×275/365＋5.5%
    ×1＋5%×1＋5%×1＋1.8%×1＝42,615﹞）。故被上訴人追
    繳上訴人86年度之綜合所得稅並加計利息，並無違誤，訴願
    決定予以維持，亦無不合。上訴人之訴為無理由，應予駁回
    等語，作為其判決之論據。
四、本院查：按「公司利用未分配盈餘增資時，其對中華民國境
    內居住之個人股東所增發之股份金額，除依促進產業升級條
    例第16條及第17條之規定辦理者外，應由受配股東計入增資
    年度綜合所得總額申報納稅。．．．」為所得稅法施行細則
    第70條所明定。復按「公司以其未分配盈餘增資供左列之用
    者，其股東因而取得之新發行記名股票，免予計入該股東當
    年度綜合所得額課稅；但此類股票於轉讓、贈與或作為遺產
    分配時，面額部分應作為轉讓、贈與或作為遺產分配時所屬
    年度之所得，申報課稅。至實際轉讓價格或贈與遺產分配時
    之時價，如低於面額時，以實際轉讓價格或贈與、遺產分配
    時之時價申報：一、增置或更新從事生產、提供勞務、研究
    發展、品質檢驗、防治污染、節省能源或提高工業安全衛生
    標準等用之機器、設備或運輸設備者。二、償還因增置或更
    新前款之機器、設備或運輸設備之貸款或未付款者。」、「
    適用本條例第16條第1款之公司，應於核定增置或更新計畫
    之期限內完成其增置或更新機器、設備或運輸設備之裝置，
    並於完成後6個月內檢具下列文件原核備機關申請核發完成
    證明。」、「適用本條例第16條第1款、第2款規定之公司，
    應於取得原計劃核備機關核發完成證明後3個內，檢附下列
    證明文件向公司所在地之稅捐稽徵機關辦理緩課所得稅。．
    ．．」、「公司依本條例第16條、第17條規定新發行記名股
    票免依所得稅法第88條規定扣繳稅款者，應於發行之記名股
    票上註明：「(一)本股票依促進產業升級條例第16條或第17條
    規定於取得年度免予計入股東所得額課稅。(二)原取得該項股
    票之股東，以該項股票轉讓或因原取得該項股票之股東死亡
    作為遺產分配時，面額部分應作為轉讓、贈與或遺產分配時
    所屬年度之所得，申報課徵所得稅。．．．」、「適用本條
    例第16條、第17條之公司或創業投資事業未依第37條至第45
    條規定期限內向管轄稽徵機關申報、或未依規定取得主管機
    關核發之完成證明或轉投資之重要事業未依限完成者，由管
    轄稽徵機關追繳其當年度股東所得稅，並自當年度所得稅結
    算申報屆滿之次日起至繳納之日止，依郵政儲金匯業局一年
    期定期存款利率，按日加計利息，一併徵收」分別為行為時
    促進產業升級條例第16條第1款、第2款及同法施行細則第38
    條、第41條、第46條及第47條第3項所明定。又「國家對人
    民自由權利之限制，應以法律定之且不得逾必要程度，憲法
    第23條定有明文。但法律內容不能鉅細靡遺，一律加以規定
    ，其屬細節性、技術性之事項，法律自得授權主管機關以命
    令定之，俾利法律之實施。行政機關基於此種授權，在符合
    立法意旨且未逾越母法規定之限度內所發布之施行細則或命
    令，自為憲法之所許，此項意旨迭經本院解釋在案。惟在母
    法概括授權情形下，行政機關所發布之施行細則或命令究竟
    是否已超越法律授權，不應拘泥於法條所用之文字，而應就
    該法律本身之立法目的，及其整體規定之關聯意義為綜合判
    斷。」司法院釋字第480號解釋之解釋理由書可資參照。經
    查：(一)、促產條例施行細則係行政院依據促產條例第43條之
    授權所訂定之法規命令，而促產條例其立法目的意在促進產
    業升級，健全經濟發展，此觀該條例第1條自明，而公司原
    依該條例第16條所規定就未分配盈餘增資供增設或更新產能
    之機器、設備或運輸設備、或償還該購買上開設備等款項等
    ，固因為提升產業，而使該公司股東享有免計入當年度綜合
    所得稅之優惠，惟倘該公司未能依規定完成該主管機關核發
    完成之證明，依理自不該由該公司股東享有該項優惠，從而
    該條例施行細則固僅屬概括授權所定之，惟依該條例立法目
    的整體觀之，該施行細則第47條第3項有關追繳股東所得稅
    並加徵利息之規定，揆諸司法院釋字第480號解釋意旨。自
    與促產條例第16條規定之意旨相符，並無逾越母法。是上訴
    意旨稱該施行細則規定有違反授權明確性原則，自有誤會。
    另上訴人所主張行為時促產條例第14條第2項有補徵租稅之
    規定，而同條例第16條則無補徵租稅之規定，顯見立法有特
    別考量。惟查該條例第14條第2項乃係補繳稅款之規定，核
    與本件係公司股東原應繳納所得稅，因為鼓勵產業升級而免
    計入所得稅，惟因嗣後不符原優惠條件，而應予追繳，二者
    立法性質不同，自難僅因促產條例第16條未有追繳之規定，
    即謂該條施行細則不可為追繳之規定，上訴意旨所稱，亦無
    可採。(二)另原判決亦已敘明本件上訴人因享有緩繳稅款之優
    惠，故嗣後既有不符該優惠之條件，對上訴人原緩繳稅款，
    自應對上訴人自原應繳稅時起算加徵利息，始符租稅公平，
    上訴人猶稱上訴人僅負法定遲延利息之責，自亦無可採。綜
    上所述，原判決因將原決定及原處分均予維持，駁回上訴人
    之訴，核無違誤。上訴論旨，仍執前詞，指摘原判決違誤，
    求予廢棄，難認有理由，應予駁回。
五、據上論結，本件上訴為無理由，爰依行政訴訟法第255條第1
    項、第98條第3項前段，判決如主文。
中    華    民    國    95    年    6     月    29    日
                  第五庭審判長法  官  蔡  進  田
                              法  官  黃  合  文
                              法  官  吳  明  鴻
                              法  官  林  茂  權
                              法  官  鄭  小  康
以  上  正  本  證  明  與  原  本  無  異
中    華    民    國    95    年    6     月    29    日
                              書記官  郭  育  玎


司法院資訊處製作；財團法人民間司法改革基金會備份。
